臺灣高等法院高雄分院刑事判決　　　　 94年度上訴字第679號
上　訴　人　臺灣高雄地方法院檢察署檢察官
上　訴　人
即　被　告　甲○○
選任辯護人　林樹根律師
　　　　　　邱麗妃律師
　　　　　　莊雯琇律師
上列上訴人因被告違反廢棄物清理法案件，不服臺灣高雄地方法
院93年度訴字第2955號中華民國94年4 月13日第一審判決（起訴
案號：臺灣高雄地方法院檢察署93年度偵字第17174 號），提起
上訴，本院判決如下：
    主  文
原判決撤銷。
甲○○未經主管機關許可，提供土地堆置廢棄物，處有期徒刑壹
年貳月。
    事  實
一、甲○○前於民國91年間因違反公職人員選舉罷免法案件，經
    臺灣高雄地方法院判處有期徒刑8 月、緩刑4 年確定，現仍
    在緩刑期間。猶不知警惕，明知未經主管機關許可，不得提
    供土地堆置廢棄物，竟自93年2 月間起，提供其所有坐落高
    雄縣岡山鎮○○段（起訴書誤載為陀子段）86之11號土地，
    供其所僱用之陳智雄（所涉違反廢棄物清理法第46條第1 項
    第4 款罪嫌，業經臺灣高雄地方法院檢察署檢察官為緩起訴
    處分確定），將自甲○○所有位在高雄縣岡山鎮○○○路80
    號「超群保齡球館」（原為出租他人，租約到期收回後欲改
    建為游泳池）拆除後之廢混凝土塊、廢木材、建築裝潢廢棄
    物、廢保齡球瓶等廢棄物，以車牌號碼657-QL自用貨車，載
    運至上開子段86之11號土地堆置。嗣於93年4 月8 日陳智
    雄駕駛上開貨車載運「超群保齡球館」拆除後之廢混凝土塊
    等廢棄物前往上開子段86之11號土地堆置時，為內政部警
    政署環境保護警察隊第三中隊員警查獲，並於同日下午7 時
    40分至8 時50分許，會同行政院環保署環境督察總隊南區督
    察大隊人員現場稽查。後內政部警政署環境保護警察隊第三
    中隊又於93年4 月10日、18日、29日、5 月1 日、2 日、10
    日至上開子段86之11號土地採證，發現仍有堆置廢棄物之
    情形，其中93年4 月18日、5 月1 日採證時，現場並有高雄
    縣政府發函予「超群保齡球館」之函文、「超群保齡球館」
    原管理權人林文哲之領據及廢保齡球瓶等物。而行政院環保
    署環境督察總隊南區督察大隊人員亦於93年5 月11日下午3
    時10分許至同年月12日下午5 時許，再次前往上開子段86
    之11號土地勘查，發現現場堆置廢棄物情形更為嚴重，乃通
    知甲○○到場，而查知上情。
二、案經行政院環境保護署函請臺灣高雄地方法院檢察署檢察官
    偵查起訴。
    理  由
一、程序方面─
  (一)上訴人即被告甲○○（以下簡稱被告）及辯護人爭執證人陳
    智雄警詢陳述之證據能力。雖證人陳智雄於警詢時所為之陳
    述，與其於原審所證不符，然其先前陳述是否有刑事訴訟法
    第159 條之2 規定「較可信之特別情況，且為證明犯罪事實
    所必要」之情形，而得作為證據？按所稱「具有可信之特別
    情況」係屬證據能力之要件，法院應比較其前後陳述時之外
    在環境及情況，以判斷何者較為可信。本院斟酌：證人陳
    智雄除於93年5 月12日警詢供稱受僱於被告等語外（見93發
    查2917號卷第11頁），後於偵查中之93年10月21日以證人身
    分、93年12月16日以被告身分，均為與警詢相同之證（供）
    述（見93偵17174 號卷第10、11頁，93偵22283 號卷第11、
    12頁），顯見證人陳智雄於警詢之陳述，係出於自由意志而
    為，並無曲意配合警察機關之調查，藉以誣指被告。被告
    於警詢、偵訊均自承僱用證人陳智雄，殆93年12月18日原審
    第一次訊問時，始改稱並未僱用證人陳智雄云云（見原審卷
    第27頁），而證人陳智雄於94年3 月2 日原審亦即改證稱：
    「伊於警詢說甲○○是老闆，是甲○○打電話給伊，並指定
    傾倒地點，都是伊自己以為如此」等語（見原審卷第71頁）
    ，證人陳智雄上開證詞配合被告辯解之意圖顯而易見，足認
    證人陳智雄於原審之證述，已因摻入其他因素考量，證言明
    顯遭污染。是證人陳智雄於警詢之陳述具有較可信之特別情
    況，且為證明被告犯罪事實存否所必要，依上開規定自得為
    證據。
  (二)被告及辯護人於本院均陳稱除就證人陳智雄警詢陳述之證據
    能力為爭執外，其餘均不爭執等語（見本院卷第47頁）；且
    證人吳應事除於偵查中具結陳述外（見93偵17174 號卷第11
    頁），並於原審到庭作證接受交互詰問（見原審卷第87至93
    頁），對被告行使對質、詰問之防禦權利未予剝奪；又證人
    吳應事於偵查中之陳述，亦無何顯不可信之情況。是本院認
    證人吳應事於偵查中之陳述，具證據能力。
二、認定犯罪事實所憑證據及理由─
  (一)訊據被告就坐落高雄縣岡山鎮○○段86之11號土地為其所有
    ，且自93年2 月間起未經主管機關許可，提供該土地堆置「
    超群保齡球館」拆除後之廢木材、建築廢棄物、廢保齡球瓶
    等廢棄物一節並不否認（見93發查2917號卷第3 、7 、8 、
    96、97頁，93偵22282 號卷第4 頁），並有上開子段86之
    11號土地登記謄本在卷可憑（見原審卷第124 至128 頁）；
    惟矢口否認有何違反廢棄物清理法犯行，辯稱：「陳智雄並
    非伊所僱用，實際行為人是伊兒子石育清；警詢及偵訊中伊
    承認，是因伊是家族的大家長，誤以為本來就應該由伊負責
    ，但被起訴後，伊才發現沒有辦法幫小孩擔這個責任，才講
    實話」云云。
  (二)經查：
  1.本件「超群保齡球館」原為出租他人經營，嗣因租約到期，
    乃由被告收回，擬改建為游泳池，並有拆除原保齡球館建築
    物之舉，業經被告於本院供稱：「『超群保齡球館』本來是
    租給別人經營，後來租期到了，伊等才要改建為游泳池」等
    語在卷（見本院卷第112 頁）。且「超群保齡球館」收回改
    建游泳池之決議，係由被告及被告之子石育清、石育清之兄
    長所共同決定，亦經證人石育清於原審證稱：「要把保齡球
    館改建為游泳池是開家庭會議決定的，家庭會議成員有伊、
    父親甲○○、伊哥哥」等語明確（見原審卷第102 頁）。又
    「超群保齡球館」拆除改建工程，究係由被告負責，或由證
    人石育清負責，依證人石育清雖於原審證稱係由其負責等語
    ；，惟證人石育清就「超群保齡球館」拆除後之廢棄物如何
    處理，於原審卻證稱：「『超群』的相關管理是伊父親和哥
    哥在處理，伊父親有向別人租土地擺『超群保齡球館』拆除
    後的7 、80車廢棄物，因為是伊父親去租的，伊不清楚土地
    位置、地號、租期、金額等事項」等語（見原審卷第107 、
    10 8頁），其就此等拆除重建過程中所產生廢棄物處理之重
    大事項，竟不知詳細內容，已與事理有違，復於原審詢以有
    關保齡球館改建，保齡球館之結構、面積、流程、何時開始
    改建、拆除保齡球館內東西所需時間，拆除之物數量及如何
    處理等事項，面露難色且遲疑不決，則證人石育清是否確有
    實際負責「超群保齡球館」拆除改建工程，自屬可疑；而被
    告於警詢、本院則已分別供稱：「現場（指高雄縣岡山鎮○
    ○段86之11號土地）所發現保齡球館拆除之廢棄物及保齡球
    瓶，是由『超群保齡球館』拆下來運至該地點傾倒，『超群
    保齡球館』拆除工程由伊負責」、「伊是家族企業」等語在
    卷（見93發查2917號卷第6 頁，見本院卷第107 頁）。再者
    ，證人即即行政院環保署環境督察總隊南區環境督察大隊員
    警吳應事於原審證稱：「伊當時（93年5 月12日）跟地主（
    甲○○）講說這塊地廢棄物堆成這樣子有違法，他就回答這
    一段時間比較忙，還沒有機會來整理，會找時間來整理；甲
    ○○在現場有講一些苦衷，希望給他一些時間去清理改善，
    甲○○並有說那些都是他從自己的保齡球館拆下來的。於伊
    向甲○○解釋可能會涉及廢棄物清理法第46條第1 項第3 款
    刑責時，甲○○並未說是他兒子所為，跟他沒有關係」等語
    （見原審卷第89至91頁）。則依上所述，本件「超群保齡球
    館」屬被告之家族企業，並由被告以家族會議方式決定拆除
    改建，復由被告負責尋覓拆除改建過程中所產生廢棄物放置
    地點（非本件子段86之11號土地），足認本件「超群保齡
    球館」拆除改建事宜，係由被告負責無訛。
  2.被告確曾以每一車次800 元之代價，僱用證人陳智雄載運「
    超群保齡球館」拆除改建後之廢棄物，並指示證人陳智雄將
    廢棄物堆放在上開子段86之11號土地傾倒一節，業據被告
    於警詢、偵訊中分別證稱：「是伊僱用陳智雄，並指示陳智
    雄將『超群保齡球館』廢棄物清運到子段86之11號土地傾
    倒，陳智雄是以車牌號碼657 ─QL號小貨車載運，每一車次
    800 元，現金給付」（見93發查2917號卷第5 至7 頁）、「
    伊有僱用陳智雄駕車到『超群保齡球館』清理廢棄物到查獲
    地點傾倒，從93年2 月開始清運」、「伊有廢物要清理，有
    僱用陳智雄去清理，從93年2 月間以一車800 元代價僱用他
    去清理，將伊保齡球館拆除的廢棄物運至伊所有的土地」等
    語在卷（見93發查2917號卷第96、97頁，93年度偵字第2228
    2 號卷第4 、5 頁）；核與證人陳智雄於警詢、偵訊分別陳
    稱：「甲○○是僱用伊的老闆，是於4 月8 日開始為甲○○
    工作，一直到前幾天，期間都斷斷續續的，都是甲○○叫人
    打電話給伊，伊才來為他工作，清除建築廢棄物是一車次80
    0 元，之所以前往高雄縣岡山鎮○○段86之11號土地傾倒廢
    棄物，是老闆甲○○指定前往該處傾倒」（見93發查2917號
    卷第11、12頁）、「甲○○是伊的僱主，93年5 月11日伊有
    開貨車載甲○○經營的保齡球館廢棄物到岡山鎮被查獲的地
    點傾倒」等語相符（見93偵17174 號卷第10、11頁）。至於
    證人陳智雄於原審改證稱：「是綽號『國仔』的人打電話叫
    伊把混凝土塊移到公司的土地上，那塊地是『國仔』告訴伊
    的，甲○○未曾與伊親自見面或打電話給伊及交待事情，在
    警察局時，伊看見甲○○在那裡，伊就以為他是老闆」等語
    （見原審卷68、69、71頁），不僅與其於警詢、偵訊之陳述
    不同，且係於被告翻異前供後始為之證述，業如前述，自已
    摻雜其他因素考量，此證言顯已遭受污染而不可信。另證人
    陳智雄受僱於被告之時間及載運廢棄物之次數，證人陳智雄
    雖於警詢陳稱自93年4 月8 日起只載運1 次，惟與被告於偵
    訊中所稱自93年2 月間起不符，而證人陳智雄於偵訊中，就
    檢察官告以被告陳述之要旨，其亦陳稱：「甲○○所說的過
    程沒有錯，伊沒有意見」等語（見93偵22282 號卷第11頁）
    ，復參酌內政部警政署環境保護警察隊第三中隊會同行政院
    環保署環境督察總隊南區督察大隊於93年4 月8 日至上開
    子段86之11號土地稽查時，現場有大量之混凝土等廢棄物，
    有行政院環保署環境督察總隊南區督察大隊環境稽查工作紀
    錄表1 份、現場採證相片2 幀在卷可憑（見93發查2917號卷
    第18、21頁），該廢棄物堆置情形，顯非短時間累積而成，
    顯見證人陳智雄上開有關受僱時間、載運次數之陳述，應屬
    避重就輕之詞，尚不足採信。是應認證人陳智雄係自93 年2
    月起受僱於被告，並依被告之指示，多次將「超群保齡球館
    」拆除改建後之廢棄物載運至上開子段86之11號土地堆置
    。
  3.內政部警政署環境保護警察隊第三中隊會同行政院環保署環
    境督察總隊南區督察大隊於93年4 月8 日至上開子段86之
    11號土地稽查時，發現現場有大量之混凝土等廢棄物，業如
    前述；且內政部警政署環境保護警察隊第三中隊又於93 年4
    月10日、18日、29日、5 月1 日、2 日、10日至上開子段
    86之11號土地採證，發現仍有堆置廢棄物情形，其中93年4
    月18日、5 月1 日採證時，現場並有高雄縣政府發函予「超
    群保齡球館」之函文、「超群保齡球館」原管理權人林文哲
    之領據及廢保齡球瓶等物，有現場相片32幀在卷可稽（見93
    發查2917號卷第22至37頁）；又行政院環保署環境督察總隊
    南區督察大隊於93年5 月11日下午3 時10分許至同年月12日
    下午5 時許，再次前往上開子段86之11號土地勘查，亦發
    現現場尚堆置有建築裝潢廢棄物、廢保齡球堆等廢棄物，有
    行政院環保署環境督察總隊南區督察大隊環境稽查工作紀錄
    表1 份、現場採證相片14幀在卷可憑（見93發查2917號卷第
    19、20、38至44頁）。足認自93年4 月8 日稽查後，上開
    子段86之11號土地仍持續供「超群保齡球館」拆除改建後之
    廢棄物堆置。
  4.按廢棄物清理法之立法目的，在為有效清除、處理廢棄物，
    改善環境衛生，維護國民健康，此由該法第1 條內容可知；
    且同法第46條第1 項第3 款規定：「有下列情形之一者，處
    1 年以上5 年以下有期徒刑，得併科新臺幣300 萬元以下罰
    金：三未經主管機關許可，提供土地回填、堆置廢棄物。」
    ，並未區分廢棄物之來源，係提供土地者所有，或僅限於提
    供者以外之第三人所有；又在自有或管理之土地上，供堆置
    、掩埋自己之廢棄物，所產生之污染效果，與供他人堆置、
    掩埋廢棄物相同。則廢棄物清理法第46條第1 項第3 款規定
    ，若僅規範提供自有或管理之土地，供他人堆置、掩埋廢棄
    物為限，自與廢棄物清理法之立法目的有違，亦無法達成環
    境保護之目的；是縱以自有或管理之土地，供堆置、掩埋自
    己之廢棄物，仍應有廢棄物清理法第46條第1 項第3 款之適
    用。至於同法第27條第2 款、第3 款規定：「在指定清除地
    區內嚴禁有下列行為：二污染地面、池溏、水溝、牆壁、樑
    柱、電桿、樹木、道路、橋樑或其他土地定著物。三於路旁
    、屋外或屋頂曝晒、堆置有礙衛生整潔之物。」，與本件犯
    罪情節不同，本件自無該條之適用，附此說明。
  5.至於在「超群保齡球館」拆除改建過程中工作之證人陳順國
    於原審證稱：「伊是聽石育清老闆的命令，甲○○有來過工
    地，但沒有交待事情」等語（見原審卷第95頁），證人乙○
    ○、丙○○、丁○○於本院證稱：「是向石育清承包工程，
    並向石育清領款」、或「是石育清叫伊去工作，並向石育清
    領款」等語（見本院卷第99、102 、104 頁）。惟因本件「
    超群保齡球館」拆除改建，被告參與決定，並僱用證人陳智
    雄，復指定拆除後廢棄物堆置地點，則縱由證石育清負責部
    分工人之聘請，亦無礙於本院上開本件「超群保齡球館」拆
    除改建工程，係由被告負責之認定，證人陳順國等人之證述
    ，尚難為被告有利之認定。
  (三)綜上所述，被告於原審、本院翻異前供，所為上開辯解，均
    為事後圖卸刑責之詞，不足採信。本件事證已明，被告犯行
    洵堪認定。
三、論罪及撤銷改判之理由─
  (一)核被告所為，係犯廢棄物清理法第46條第1 項第3 款之未經
    主管機關許可，提供土地堆置廢棄物罪；檢察官起訴書證據
    並所犯法條欄雖未引用本條款，惟於犯罪事實欄已記載被告
    有提本件子段86之11號土地供傾倒「超群保齡球館」拆除
    後之廢棄物行為，自屬已提起公訴，本院自得加以審理。又
    檢察官認被告上開行為係犯同法第46條第1 項第4 款之未依
    廢棄物清理法第41條第1 項規定領有廢棄物清除許可文件，
    從事廢棄物清除罪，惟該條款規範對象係從事廢棄物清除業
    務之人，而本件被告係僱請從事廢棄物清除業務之人代為清
    除廢棄物，其行為與該條款規定之構成要件不符，檢察官就
    此自有誤認，惟起訴之犯罪事實同一，自毋庸再另為無罪之
    諭知，附此敘明。
  (二)原判決認被告罪證明確，予以論罪科刑，固非無見。惟被告
    係犯廢棄物清理法第46條第1 項第3 款之未經主管機關許可
    ，提供土地堆置廢棄物罪，業如前述，原判決認係犯同條項
    第4 款之罪，尚有未洽。被告上訴意旨辯稱未犯罪，檢察官
    則以被告提起上訴浪費訴訟資源，乃亦提起上訴，均無理由
    ；惟原判決既有上開可議之處，自應由本院將原判決撤銷改
    判。
四、科刑之理由─
    爰審酌被告有傷害、妨害公務、違反公職人員選舉罷免法等
    前科，且現因違反公職人員選舉罷免法案件緩刑中，有臺灣
    高等法院被告前案紀錄表在卷可稽，素行非佳，且其提供土
    地堆置傾倒廢棄物之行為，嚴重破壞環境衛生，影響土地品
    質，對大自然之殘害程度非輕，犯後復飾詞卸責，不知悔悟
    ，惟其業已將廢棄物清除完畢，有其所提清除照片7 幀附卷
    可佐（見93發查2917號卷第101 、102 頁），及其犯罪之動
    機、目的等一切情狀，仍量處如原判決所處之有期徒刑1 年
    2 月，以資懲儆。至於檢察官請求量處有期徒刑3 年，因被
    告已將廢棄物清除完畢，業如前述，對環境之侵害已無擴大
    之可能，檢察官求處之刑尚屬過高，併此說明。
五、適用之法律─
  (一)刑事訴訟法第369 條第1 項前段、第364 條、第299 條第1
    項前段。
  (二)廢棄物清理法第46條第1 項第3 款。
本案經檢察官沈紹嘉到庭執行職務。
中　　華　　民　　國　　94　　年　　8 　　月　　26　　日
                  刑事第七庭    審判長法  官  莊飛宗
                                      法  官  黃憲文
                                      法  官  曾逸誠
以上正本證明與原本無異。
如不服本判決應於收受本判決後10日內向本院提出上訴書狀，其
未敘述上訴理由者，並得於提起上訴後10日內向本院補提理由書
狀（均須按他造當事人之人數附繕本）「切勿逕送上級法院」。
中　　華　　民　　國　　94　　年　　8 　　月　　26　　日
　　　　　　　　　　　　　　　　　　　書記官  郭蘭蕙
附錄本判決論罪科刑法條
廢棄物清理法第46條第1 項：
有下列情形之一者，處1 年以上5 年以下有期徒刑，得併科新臺
幣300 萬元以下罰金：
一  任意棄置有害事業廢棄物。
二  事業負責人或相關人員未依本法規定之方式貯存、清除、處
    理或再利用廢棄物，致污染環境。
三  未經主管機關許可，提供土地回填、堆置廢棄物。
四  未依第41條第1 項規定領有廢棄物清除、處理許可文件，從
    事廢棄物貯存、清除、處理，或未依廢棄物清除、處理許可
    文件內容貯存、清除、處理廢棄物。
五  執行機關之人員委託未取得許可文件之業者，清除、處理一
    般廢棄物者；或明知受託人非法清除、處理而仍委託。
六  公民營廢棄物處理機構負責人或相關人員、或執行機關之人
    員未處理廢棄物，開具虛偽證明。
